【裁判字號】    91,簡,279
【裁判日期】    920129
【裁判案由】    綜合所得稅
【裁判全文】
臺北高等行政法院簡易判決                          九十一年度簡字第二七九號
    原      告  甲○○
    被      告  財政部臺灣省北區國稅局
    代  表  人  林吉昌（局長）住同右
右當事人間因綜合所得稅事件，原告不服財政部中華民國九十年十月二十五日台財訴
字第０九０００四六五九九號訴願決定，提起行政訴訟。本院判決如左：
    主  文
原告之訴駁回。
訴訟費用由原告負擔。
    事  實
一、事實概要：
  Ａ、原告辦理八十八年度綜合所得稅結算申報，自行申報綜合所得總額為新臺幣（
      以下同）九一三、八五○元，淨額為四七三、九一四元，其中重購自用住宅扣
      抵稅額一○○、○○○元，因未提示證明文件，經被告機關所屬新莊稽徵所予
      以剔除，核定綜合所得總額為九三四、二二八元，淨額為四九二、四二八元，
      應補稅額為二五、三二八元。
  Ｂ、原告不服上開核定，主張其八十八年綜合所得稅其中自用住宅購屋借款利息，
      原申報時因無說明書可參閱，故列在「重購自用住宅扣抵稅額」一○○、○○
      ○元，乃重新申報，將購屋借款利息改填為「列舉扣除額內自用住宅購屋借款
      利息」欄，但被告機關由所屬下級單位新莊稽徵所答覆原告「不予同意」，原
      告不服，以「本件係填報欄錯誤，並非未填報扣除額，故請能准予依重新申報
      表認定繳交所得稅六、○四一元」等情為由，申請復查，但未獲變更，提起訴
      願亦遭駁回，遂提起本件行政訴訟。
二、兩造聲明：
  Ａ、原告聲明：
      求為判決撤銷原處分（復查決定）及訴願決定。
  Ｂ、被告聲明：
      求為判決駁回原告之訴。
三、兩造之爭點：
  Ａ、原告主張之理由：
    １、原告因非稅務專家，以致申報所得稅時房貸利息支出不知在何欄住填列，以
        致填報錯誤，且暫以十萬元申報而已，而非要求申報實際支付利息一七八、
        二六八元，只是欄位填列錯誤，請能給予更正，可見稅務機關設計所得稅表
        格有檢討必要，且將所有憑單須全部附上，增加倉庫保存困難，不知政府十
        年來採購電腦及設備約三千億元以上，效果不知何在﹖九十一年經檢討申報
        所得稅已簡化很多。
    ２、本件房屋所有權人為張秀卿，為原告配偶，在申報書內已申報配偶張秀卿，
        故利息支出原告兩次申報（原申報及再申報），均有附上土地銀行利息支出
        證明單，且在右下角註明本人只願以十萬元報支，並非沒檢附利息收據，如
        因非申報人原告利息支出，而係張秀卿利息支出而不認定，請能給予重新認
        定。
    ３、本件房屋座落台北縣新莊市○○街三十三號大樓，房價為四、九五０、００
        ０元，貸款金額為三、四００、０００元，已因無法負擔利息而在九十年五
        月二十三日以三、二八０、０００元賣出，虧損一、六七０、０００元，連
        同五年利息八九一、三四０元，共計虧損二五六、三四０元，請體恤民情，
        准予依原申報利息支出十萬元扣抵所得稅，而非實際一七八、二六八元。
  Ｂ、被告主張之理由：
    １、按「按前三條規定計得之個人綜合所得總額，減除左列免稅額及扣除額後之
        餘額，為個人之綜合所得淨額：一、．．．二、扣除額：納稅義務人就左列
        標準扣除額或列舉扣除額擇一減除外，並減除特別扣除額：．．．」、「納
        稅義務人結算申報書中未列舉扣除額，亦未填明適用標準扣除額者，視為已
        選定適用標準扣除額。經納稅義務人選定填明適用標準扣除額，或依前項規
        定視為已選定適用標準扣除額者，於其結算申報案件經稽徵機關核定後，不
        得要求變更適用列舉扣除額。」分別為所得稅法第十七條第一項第二款及同
        法施行細則第二十五條所明定。
    ２、經查原告於辦理八十八年度綜合所得稅結算申報時，自行勾選採用標準扣除
        額，有綜合所得稅結算申報書可稽，自不得變更為列舉扣除額，被告機關依
        前揭法條規定予以否准，並無不合。
    ３、至原告主張「申報曾附上土地銀行利息支出收據，並註明祇願以十萬元申報
        ，並非未附利息收據，請予追認扣除」乙節，經查原告結算申報所列「重購
        自用住宅扣抵稅額」一○○、○○○元部分，確未檢附相關證明文件，嗣於
        被告機關所屬新莊稽徵所核定補徵稅額後，始檢附「臺灣土地銀行房屋擔保
        借款繳息清單」二紙金額計一七八、二六八元，要求將購屋借款利息改填為
        列舉扣除額內自用住宅購屋借款利息一○○、○○○元，爰依前揭規定以北
        區國稅新莊徵第九○○○○○一四二九號函否准所請，是原告主張洵無足採
        。
    理  由
一、程序方面：
  Ａ、本案原告辦理八十八年度綜合所得稅之申報後，經被告機關核定其「課稅所得
      淨額」（四九二、四二八元）以及「應納稅額」（三八、一一五元）與「應補
      稅額」（二五、三二八元）後，先於九十年一月十一日申覆請求「將原來申報
      為『扣抵稅額』之利息支出一００、０００元，改為將利息支出一七八、六二
      八元列為『列舉扣除額』，而重行核算其應納稅。且依其自行計算結果，認為
      當年度「應補稅額」為六、０四一元。當時被告機關原本應依復查程序處理，
      卻直接由所屬下級單位新莊稽徵所逕行答覆，拒絕所請，而原告在收到答覆函
      後才提起復查請求。嚴格言之，被告機關之作業實有錯誤，不過因為多一道內
      部非正式的自我審查程序，當無礙於原告之程序上利益，事後原告循序提出行
      政爭訟，故仍應認本件訴訟合法，而可進行實體審查，爰在此先行敘明之。
  Ｂ、又原告與被告機關就「應補稅額」金額之爭議，二者相差不過一九、二八七元
      ，金額在新台幣十萬元以下，而司法院曾於九十年間以（九十）院台廳行一字
      第二五七四六號令，依行政訴訟法第二百二十九條第二項之規定，將行政訴訟
      法第二百二十九條第一項之簡易案件金額（價額）自三萬元，提高為十萬元。
      故本案應認合於行政訴訟法第二百二十九條第一項第一款「關於稅捐課徵事件
      涉訟，所核課之稅額在新臺幣十萬元以下（原為三萬元，現提高為十萬元）而
      涉者」，應依簡易訴訟程序進行之。
二、實體方面：
  Ａ、按個人綜合所得稅之課徵，乃是先計「所得總額」，再依所得稅法第十七條之
      規定，減除「免稅額」及「扣除額」後，以其餘額為「所得淨額」，再以「所
      得淨額」乘以稅率，即為「應納稅額」，而「應納稅額」決定後，再依稅法及
      其他法律有關「抵稅」之規定，減除「扣抵稅額」；又再減除已暫繳之稅捐金
      額（例如遭扣繳義務人代為扣繳之稅額），所餘之金額即為「應補（或應退）
      稅額」。
    １、上述之「扣除額」又可分為二大類，即「一般扣除額」與「特別扣除額」。
    ２、「一般扣除額」項下則可再分為「標準扣除額」與「列舉扣除額」，二者有
        擇一之關係。納稅義務人申報時選擇其一以後，即不能任意更改，以維持法
        律之安定性，並謀稽徵程序之便利（所得稅法第十七條第一項第二款及所得
        稅法施行細則第二十五條參照）。
  Ｂ、本案原告辦理八十八年度綜合所得稅結算申報時，就「一般扣除額」部分，已
      選取了「標準扣除額」（見其申報書之填載），則依所得稅法施行細則第二十
      五條之規定，自然不許可事後反悔，又要求改按列舉扣除額來計算所得淨額，
      此等法律效果之賦與，乃是一種強制性之規範意旨，並不考慮為納稅義務人是
      否熟悉稅法，也不能隨意變更。所以事後原告要求變更適用，於法顯有未合。
  Ｃ、至於原告在申報書中之「重購自用住宅扣抵稅額」欄下填載一００、０００元
      一節，則因為「重購自用住宅扣抵稅額」之規範基礎為所得稅法第十七條之二
      （即「納稅義務人出售自用住宅之房屋所繳納該財產交易所得部分之綜合所得
      稅額，自完成移轉登記之日起二年內，如重購自用住宅之房屋，其價額超過原
      出售價額者，得於重購自用住宅之房屋完成移轉登記之年度自其應納綜合所得
      稅額中扣抵或退還。但原財產交易所得已依本法規定自財產交易損失中扣抵部
      分不在此限。」），具有「扣抵稅額」之性質。如果原告真有此等情形，而符
      合所得稅法第十七條之二之規定，自然可依此規定來主張扣減其當年度之「應
      納稅額」，但實際上原告事後所提出之資料均為「利息支出」證明文件，與該
      條規定之構成要件完全無關，是以無論其有無提出「利息支出」證明，均不能
      憑此支出來扣抵「應納稅額」。
  Ｄ、至於原告其餘各項主張，均與本案之勝負判斷無涉，爰不再贅言，亦在此併予
      敘明。
四、綜上所述，本件原處分並無不合，訴願決定予以維持亦無違誤，原告訴請撤銷於
    法無據，應予駁回。
據上論結，原告之訴為無理由，爰依行政訴訟法第二百三十六條、行政訴訟法第九十
八條第三項前段，判決如主文。
中      華      民      國    九十二    年      一      月    二十九    日
                                  臺北高等行政法院  第五庭
                                                    法  官  帥嘉寶
右為正本係照原本作成。
本件以訴訟事件所涉及之法律見解具有原則性者為限，始得於本判決送達後二十日
內向本院提出上訴狀並表明上訴理由，如已於本判決宣示後送達前提起上訴者，應
於判決送達後二十日內補具上訴理由（均按他造人數附繕本），且經最高行政法院
許可後方得上訴。
中      華      民      國    九十二    年      一      月    二十九    日
                                                    書記官  林麗美


司法院資訊處製作；財團法人民間司法改革基金會備份。
